最高法院刑事判決                              八十八年度台上字第五五九○號
    上  訴  人  蔡海
右上訴人因過失致人於死案件，不服台灣高等法院台南分院中華民國八十六年八月十
九日第二審更審判決（八十六年度交上更(一)字第二四六號，起訴案號：台灣台南地方
法院檢察署八十四年度偵續字第五七號），提起上訴，本院判決如左：
    主  文
原判決撤銷，發回台灣高等法院台南分院。
    理  由
本件原判決認定上訴人蔡海未考領有汽車駕駛執照，本不得駕駛汽車，竟於民國八
十三年八月二十四日十一時三十分許，駕駛車牌ＴＧ－三一六一號客貨兩用車，在台
南縣玉井鄉竹圍村由玉井往楠西方向行駛，行經台南縣玉井鄉竹圍村竹圍橋以北一百
公尺處時，應注意汽車行駛時，駕駛人應注意車前狀況，並隨時採取必要之安全措施
，而依當時情況，並無不能為上開注意之情事，詎其竟疏未注意，適有對向由被害人
蔡益榮所駕駛車號ＬＡ－○二六九號小客車因超車而侵入上訴人之車道，上訴人在距
離該對向來車約二、三十餘公尺以上之遠處即可見該車侵入其車道超車而來，原應遵
守上開規定立刻採取減速並將車向右側車道旁閃避或嗚按喇叭示警等安全措施，以避
免發生二車碰撞之危險，乃其因未確實密切注意其車前有上開超車而侵入其車道之危
險狀況，迄該車趨近至距其車前約五、六公尺處始發現上揭超車情事，致一時閃煞不
及，二車車頭發生嚴重碰撞，使蔡益榮因而致頭胸腹多發性損傷合併內出血而死亡，
與蔡益榮同車附載之被害人蔡世川受有頭部外傷、前額顱內出血等傷，蔡陳玉梅受有
左撓骨骨折、頭皮撕裂傷、右下額骨骨折等傷害，蔡定遠亦受有臉部裂傷（共十五公
分）、眼部出血、左眉毛一‧五公分缺損等傷害等情，因而撤銷第一審諭知上訴人無
罪之判決，改判論處上訴人因過失致人於死罪刑，固非無見。
惟查(一)、刑法上之過失犯有懈怠過失與疏虞過失，前者係以行為人對於結果之發生應
注意並能注意而不注意為成立要件。本件原判決以依肇事現場被害人之車煞車痕最長
達八‧九公尺，肇事前之反應時間（約一至二秒）距離及被害人車輛煞車痕與上訴人
之車道約呈平行狀態之情況觀之，認定被害人於距離上訴人車前二、三十公尺（甚至
更遠）以前即開始占用上訴人之車道超車，倘上訴人當時確實遵守汽車駕駛人應注意
車前狀況之規定，在距離其車前二、三十公尺以前即能發現被害人駕車占用其車道超
車而來，斯時，上訴人如立即減速並迅將其車頭向右側路旁閃避（僅須約一秒之時間
），應足以避免與被害人之車頭正面對撞而發生本件死傷重大之車禍，乃上訴人未確
實注意及此車前狀況，迄至被害人之車距其車前五、六公尺許始發現該車侵入其車道
，以致臨時避煞不及，二車車頭正面對撞，因認上訴人應負過失責任。微論上述所謂
肇事前之反應時間「約一至二秒」，向右側路旁閃避僅須「約一秒」之時間，被害人
之車之距上訴人之車前「約二、三十公尺以前（實際上可能更遠）」即開始占用上訴
人之車道超車等與判斷上訴人過失責任有無之數據資料，其來源根據為何及如何計算
而得﹖未詳加調查說明，復未明確記載認定已有可議。且原判決既係以被害人之車侵
入上訴人車道時兩車之距離，在正常人之反應時間內，是否得以避煞，作為判斷過失
責任之依據，但在此情形之下，上訴人是否避煞得及，亦即是否為其所能注意，與當
時雙方行車之速度是否有關﹖雙方行車之速度為若干﹖原判決亦未調查說明，遽為判
決，尚嫌速斷。(二)、汽車駕駛人應可信賴參與交通行為之對方，亦將同時為必要之注
意，相互為遵守交通秩序之適當行為，而無考慮對方將會有偶發的違反交通規則之不
正當行為之義務。又汽車在雙向二車道行駛時，均應在遵行車道內行駛。汽車在對面
有來車交會或前行車連貫二輛以上者，不得超車；欲超越同一車道之前車時，須先按
鳴喇叭二單響或變換亮光一次，但不得連續密集按鳴喇叭或變換燈光迫使前車允讓，
道路交通安全規則第九十七條第一款、第一百零一條第二款後段、第三款定有明文。
依卷附道路交通事故調查報告表(一)、(二)之記載，肇事路段為坡路，雙向二車道，肇事
地點在上訴人之車道（相字卷第九頁、第十頁）。證人蔡世川於偵查中證稱：「我兒
子超車後煞車，就被蔡某撞上了。」「（你們在車內有否看到其他車輛﹖）有看到對
方之車輛。」（偵字第二五九六號卷第八頁背面），於第一審證稱：「前面同方向有
一輛車開很慢，所以蔡益榮要超越（前）車，而剛要超越就被撞上。」（第一審卷第
十九頁正面）等語。如果無訛，則被害人是否在前有來車交會時違規超車﹖超車時是
否有按鳴喇叭二響或變換亮光以為超車之警示﹖其超車是否突然為之﹖上訴人是否在
自己車道內正常行駛，於被害人變換車道超車時，能否及時看到﹖有無因坡道或前車
之關係而阻擋其視線，以及對被害人之超車是否為其始料所及等情節，仍有欠明瞭而
待究明，此因與上訴人有無上述信賴原則之適用至有相關，自有再詳加調查釐清之必
要。上訴意旨指摘原判決不當，尚非無理由，應認仍有撤銷發回更審之原因。又本件
雖屬刑事訴訟法第三百七十六條第一款所列之案件，惟於修正刑事訴訟法施行前，原
得上訴於第三審法院，且已繫屬於法院，依刑事訴訟法施行法第五條第一項規定，仍
應依施行前之法定程序終結之，附此明。
據上論結，應依刑事訴訟法第三百九十七條、第四百零一條，判決如主文。
中      華      民      國    八十八    年      十      月      七      日
                              最高法院刑事第五庭
                                  審判長法官  董  明  霈
                                        法官  賴  忠  星
                                        法官  林  茂  雄
                                        法官  王  居  財
                                        法官  陳  宗  鎮
      右正本證明與原本無異
                                              書  記  官
中      華      民      國    八十八    年      十      月     十三     日
